【裁判字號】    92,台上,1337
【裁判日期】    920619
【裁判案由】    損害賠償
【裁判全文】
最高法院民事判決                              九十二年度台上字第一三三七號
    上  訴  人  CHEMBULK TRADING LLC.(馬紹爾群島共和國商全柏貿易有限公司)
                          TR.
                          RO.
    法定代理人  CHRISTI.
    訴訟代理人  劉文崇律師
    被 上訴 人  太平產物保險股份有限公司
    法定代理人  黃清江
右當事人間請求損害賠償事件，上訴人對於中華民國九十一年九月二十四日臺灣高等
法院第二審更審判決（九十一年度保險上更(一)字第一號），提起上訴，本院判決如左
：
    主  文
原判決廢棄，發回臺灣高等法院。
    理  由
本件原判決當事人CHEMBULK TRADING INC.（賴比瑞亞商全柏貿易有限公司）已與CHE
MBULK TRADING LLC.（馬紹爾群島共和國商全柏貿易有限公司）合併，由後者概括承
受權利及義務，並提出相關證明文件聲明承受訴訟，及對原判決提起上訴，自應准許
，合先敘明。
次查被上訴人主張：訴外人臺灣化學纖維股份有限公司（下稱臺化公司）向日本三菱
公司進口苛性納液（Caustic Soda Liquid ）一千九百四十一‧一一一濕噸（九五一
‧一四四乾噸），經第一審共同被告Koyo海運公司及上訴人以POSEIDON LINE S.A.（
帕賽登航運有限公司）所屬"EQUITY"輪運送來臺。於民國八十三年十一月二日運抵臺
中港時，經檢驗貨物，發現有嚴重污染並發生皂化現象，因臺化公司已無法使用，為
免損害擴大，乃折價出售，致臺化公司受有十一萬四千一百三十七‧二八美元之損害
，折合新臺幣（下同）二百九十七萬二千一百三十四元七角。伊為系爭貨物之保險人
，已就前開損失理賠臺化公司，取得代位求償權並受讓一切請求權。上訴人承運本件
貨物，未提供具堪載能力之船艙設備及疏於為必要之注意與處置，致系爭貨物遭污染
，其有過失甚為明顯，自應就貨損負債務不履行之賠償責任。爰以訴狀繕本之送達向
上訴人為債權讓與之通知等情。本於保險代位之法律關係，求為命上訴人給付二百九
十七萬二千一百三十四元並加計法定遲延利息之判決。（被上訴人訴請Koyo海運公司
、帕賽登航運有限公司、三陽船務代理股份有限公司連帶給付部分，經第一審判決駁
回，未據其聲明不服。）
上訴人則以：伊並非本件貨物之運送人，系爭載貨證券係由Koyo海運公司指定Sankyu
Inc. Kashima Branch 代為簽發，與伊無涉。且依系爭載貨證券引置條款，本件應先
提付仲裁。又系爭貨物係於八十三年十月二十九日運抵臺灣，被上訴人遲至八十四年
十一月一日始提起本件訴訟，其請求權已罹於時效而消滅。再者，本件載貨證券簽發
於八十三年十月二十三日，載明船名"EQUITY"等，斯時臺化公司已知悉承運船舶之船
名與國籍，竟迄八十三年十一月一日系爭貨物運抵臺灣蘇澳港後，始製作海上貨物保
險單，有違八十八年七月十四日修正公布前海商法第一百七十四條之強行規定，保險
契約失其效力，被上訴人無代位求償權等語，資為抗辯。
原審維持第一審所為上訴人敗訴之判決，駁回其上訴，無非以：按載貨證券係由運送
人或船長單方簽名之證券，其有關仲裁條款之記載，尚不能認係仲裁契約，故無商務
仲裁條例第三條（現為仲裁法第四條）之適用。本件載貨證券並無「仲裁條款」之直
接記載，僅間接引置傭船契約之約定，且該傭船契約Ｋ項亦僅記載：「仲裁地為倫敦
，準據法為英國法」，顯係不明確之仲裁條款之引置，尤不受該傭船契約中有關仲裁
約定之拘束，上訴人一再為此項妨訴抗辯，尚無足取。又系爭載貨證券係於日本簽發
，行為地在日本，且上訴人及Koyo海運公司、帕賽登航運有限公司均為外國公司，屬
涉外事件，兩造業已同意以日本法為本件債務不履行請求之準據法，關於債務不履行
之主張，即應以日本法為準據法。至保險部分，因保險人（即被上訴人）及被保險人
（臺化公司）均在臺灣，簽約及理賠行為地亦在臺灣，故無涉外事件應適用何國準據
法之問題。次查被上訴人主張之事實，業據提出上訴人不爭之臺化公司外購液污染品
讓渡書、進口報單、Koyo海運公司與三菱公司之航程傭船契約、全柏公司與Koyo海運
公司之航程傭船契約、代位求償收據等為證，堪信為真實。系爭載貨證券已載明：「
本件運送之施行係依全柏公司與Koyo海運公司於一九九四年十月十四日於東京所簽傭
船契約之條款。本運送各相關當事人之權利義務除運費給付之條件外，悉依該傭船契
約條款為定」字樣。觀之規範載貨證券相關人等權義關係之以Koyo海運公司為charte
rer（傭船人）、以上訴人為owner（船舶所有人）之航程傭船契約第Ｍ條所訂特約條
款第５款約定：「裝載完成時，Chembulk公司應發行載明﹃運費已付﹄之正本載貨證
券」，及比對系爭載貨證券運送內容與前開航程傭船契約之運送內容，均係針對一九
九四年十月二十三日由EQUITY 輪自日本鹿島（Kashima）起運，運送「Caustic Soda
」（苛性納）至臺灣蘇澳、臺中港卸貨之航次，暨該載貨證券亦依前開傭船契約第Ｍ
條第(5)款載明「運費已付」等客觀事實，上訴人應負本件載貨證券運送人責任，殆無
疑義。雖上訴人否認授權他人代理簽發系爭載貨證券，惟在載貨證券簽名之  Sankyu
Inc. kashima Branch係經授權、代理EQUITY 輪船長簽發，有Koyo海運公司提出之授
權書可稽，依其文義記載，並參以前述上訴人與Koyo海運公司簽訂之航程傭船契約，
足認上訴人為該航程傭船契約之運送人，船長為運送人之代理人，則Sankyu Inc. Ka
shima Branch應係代上訴人簽發系爭載貨證券，並不因其用語為「release 」，非「
簽發」，而有差異。系爭貨物經送經濟部商品檢驗局（下稱商檢局）化驗結果，其化
學成分不符規格，化驗中所測出之氧化鐵、棕櫚油、牛油等物，註明無法分離未予試
驗，有商檢局檢驗報告、國泰公證公司公證報告可稽；且系爭貨物污染嚴重，製程上
臺化公司無法接受，亦經證人林戊坤結證屬實。系爭貨物裝載前符合臺化公司須購之
規格，為清淨溶劑，並由運送人出具「貨物裝載上船為顯然完好狀態」之清潔載貨證
券，抵港後竟發生明顯之污損，導致化學成分起變化，且無法與液鹼分離，不符所需
，無從應用產製預訂進口目的之高級棉，上訴人之過失顯然可見，尚難以船艙清潔證
明書，推翻系爭貨物遭油污污損之事實。上訴人委託美國  CONSOLIDATED SCIENCES,
INCORPORATION之WILLIAM M. GEIGER公司檢驗卸載前取樣之貨物樣本，測試報告雖無
任何被上訴人所指不堪使用之損害。惟被上訴人否認曾與上訴人共同採樣送該公司檢
驗，上訴人並未就此舉證證明，自應以船貨雙方會同取樣，同意並共同送往具公信力
之商檢局檢驗之結果，較為可採。依修正前海商法第一百條第二項，及參考日本國際
海上物品運送法第十四條之規定，臺化公司之損害賠償請求權及被上訴人之代位求償
權，並未逾一年之時效期間，上訴人為時效之抗辯，亦非有理。又系爭貨物係臺化公
司向日本Mitsubishi Corporation購買，有Mitsubishi公司開具、載明出售與臺化公
司之發票為憑，並經用料單位即臺化公司宜蘭龍德廠廠長林戊坤結證屬實。且載貨證
券不只是文義證券，也是繳回證券，貨主申請提貨時，必須提出合法背書之載貨證券
繳還運送人，始能領取貨物，臺化公司已將合法背書之載貨證券正本繳還運送人，並
受領本件貨物，足證其確為真正權利人。再按修正前海商法第一百七十四條規定之立
法意旨，貨物預定保險契約訂定後，要保人或被保險人於知其貨物已裝載於船舶時，
應即向保險人為裝船之通知，旨在保護保險人之利益，俾其就該貨物之危險得估計並
明悉危險之範圍。而預定貨物保險契約，乃保險契約之內容，諸如保險標的物、保險
金額、裝貨船舶及其他與危險有關之事項，並不確定，僅概括的預定其範圍。於危險
開始時，保險人當然負擔危險，並同時取得保險費請求權之保險。被上訴人與臺化公
司簽訂之保單，係屬預定保單（open policy ），雖未明確指明系爭貨物為保險標的
，且於保險事故發生後臺化公司未為貨損之通知，惟其預定保單暨約定條款第三條明
定，自一九八三年三月一日起任何臺化公司向外國進口至臺灣之貨品，均為該保單之
保險標的，系爭貨物之進口係在保單之有效範圍內，應認為該預定保單之效力所及。
上開預定保單條款第六條第二項約定：「未依第一項為通知者，保險公司對保險契約
是否一定失效有裁量權，可維持使本件預約保險契約自違反通知義務之日起失效，也
可以裁量決定不使保險契約失效」，係使被上訴人取得得選擇使該預定保單失效之權
利，被上訴人要否行使該項權利，非上訴人所得置喙；況此項約定並非不利於被保險
人，亦無保險法第五十四條無效之情形。被上訴人既已理賠臺化公司，自得依保險法
第五十三條第一項規定，代位臺化公司向上訴人求償。雖被上訴人無法舉證系爭貨物
交付時目的地之價值，惟依民事訴訟法第二百二十二條第二項規定，審酌本件訟爭迄
今已近七年，主要之癥結在於上訴人刻意不承認曾授權簽發載貨證券所致，被上訴人
以商業發票之金額作為本件損害金額計算之依據，雖與民法第六百三十八條第一項規
定不符，惟時隔多年，已無強令被上訴人為其他舉證等情況，本件以商業發票之金額
作為本件損害金額計算之依據，尚稱允當，爰依商業發票之金額計算本件損害額為二
百九十七萬二千一百三十四元。從而，被上訴人訴請上訴人如數給付，及加計法定遲
延利息，並無不合，應予准許等詞，為其判斷之基礎。
惟按法律行為發生債之關係者，其成立要件及效力，依當事人意思定其應適用之法律
，為涉外民事法律適用法第六條第一項所明定。本件系爭載貨證券係於日本簽發，行
為地在日本，且上訴人及KOYO海運公司、帕賽登航運有限公司均為外國公司，屬涉外
事件，兩造並均同意以日本法為本件債務不履行請求部分之準據法，關於債務不履行
之主張，應以日本法為準據法，既為原判決所是認。而被上訴人雖係依保險法第五十
三條第一項規定代位臺化公司向上訴人求償，然其所代位之權利係臺化公司對上訴人
之債務不履行損害賠償請求權，則該部分請求有無理由，及其數額若干始為適當，自
應以日本法律之規定為準。乃原判決理由除確定上訴人是否為運送人等事實外，竟誤
引我民法規定，以為上訴人應負損害賠償責任之法律依據，對於究應如何適用日本法
，使上訴人依載貨證券負運送人之責任，及判斷其應賠償之金額為若干等項，則付闕
如，依上說明，於法自欠允洽。上訴論旨，指摘原判決不當，求予廢棄，非無理由。
據上論結，本件上訴為有理由，依民事訴訟法第四百七十七條第一項、第四百七十八
條第一項，判決如主文。
中      華      民      國    九十二    年      六      月     十九     日
                              最高法院民事第四庭
                                  審判長法官  蕭  亨  國
                                        法官  許  朝  雄
                                        法官  謝  正  勝
                                        法官  陳  淑  敏
                                        法官  鄭  玉  山
      右正本證明與原本無異
                                              書  記  官
中      華      民      國    九十二    年      七      月      三      日
                                                                        Ａ


司法院資訊處製作；財團法人民間司法改革基金會備份。
